【裁判字號】    89,重訴,528
【裁判日期】    890803
【裁判案由】    清償借款
【裁判全文】
臺灣高雄地方法院民事判決  八十九年度重訴字第五二八號
    原      告  華南商業銀行股份有限公司
    法定代理人  庚○○
    訴訟代理人  乙○○
    被      告  尖美百貨事業股份有限公司
    法定代理人  甲○○
    被      告  丙○○
    被      告  戊○○
    被      告  己○○
    右  一  人
    訴訟代理人  戴國石  律師
    被      告  丁○○      住.
右當事人間請求給付借款事件，本院判決如左：
    主    文
被告應連帶給付原告新台幣陸仟伍佰萬元，及如附表所示之利息、違約金。
訴訟費用由被告連帶負擔。
    事    實
甲、原告方面：
  一、聲明：求為判決如主文所示。
  二、陳述：
  （一）被告丙○○、戊○○、丁○○、己○○前於民國八十三年三月二十五日與原
        告簽訂授信約定書，保證被告尖美百貨事業股份有限公司（下稱尖美公司）
        對原告現在及將來之債務在新台幣（下同）一億元之範圍內，負連帶清償之
        責，嗣被告尖美公司於八十八年十一月十日邀同被告丙○○、戊○○為連帶
        保證人，分別向原告借款新台幣（下同）一千五百萬元、一千五百萬元、三
        千五百萬元，分別約定利率按年息百分之八‧五二五、八‧五二五、八‧八
        五計算，並均採機動利率即原告基本放款利率調整時即比照調整，借款期限
        則分別自八十八年十一月十日起至八十九年四月二十八日、四月二十九日、
        四月十四日止，按月攤還利息，本金則到期一次清償，如未按期給付，即喪
        失期限利益，全部債務視為到期，除利息仍依上開利率計算外，逾期清償，
        在六個月以內者，按上開利率百分之十，超過六個月者，按上開利率百分之
        二十計付違約金。詎被告尖美公司僅均繳納至八十九年四月十日止之利息，
        嗣後即未再按期攤還，尚欠六千五百萬元之本金及如主文所示之利息及違約
        金迄未清償，經屢向被告催討，均置之不理，為此爰依消費借貸及連帶保證
        契約提起本件訴訟。
  （二）被告己○○所擔保之債務為最高限額保證，僅要在期間內不逾最高限額，均
        在其保證範圍內，本案三筆借款確有展期，但被告己○○仍應依法負連帶保
        證責任。
  三、證據：提出借據、授信約定書各三份、保證書、利率表各一份為證。
乙、被告己○○方面：
  一、聲明：請求判決駁回原告之訴，訴訟費用由原告負擔。
  二、陳述：
  （一）被告己○○雖於八十三年三月二十五日因任職尖美公司董事，而就尖美公司
        在一億元以內之貸款負連帶保證責任，惟當時被告尖美公司並未向原告為任
        何借貸，嗣後，被告尖美公司於八十七年間陸續向原告借貸，惟原告並未通
        知被告己○○，被告己○○無從瞭解被告尖美公司之借貸情形。
  （二）又本件被告尖美公司向原告借貸，係定有期限，而按就定有期限之債務為保
        證者，如債權人允許主債務人延期清償時，保證人除於其延期已為同意外不
        負保證責任，民法第七百五十七條定有明文。此項規定凡保證債務均有適用
        ，連帶保證債務不過保證人喪失先訴及檢索抗辯權，仍不失為保證債務之一
        種，自無排斥上開法條適用之理由。而尖美公司之上開借款，皆屬短期放款
        ，第一筆一千五百萬元，係於八十七年四月二十八日初放，第二筆一千五百
        萬元，係於八十七年四月二十七日初放，第三筆三千五百萬元，係於八十八
        年四月十四日貸放，第一、二筆貸款，皆曾延期三次，第三筆則延期一次，
        因而上開借貸，原告顯有允許被告尖美公司延期清償之可言，依上開說明，
        被告己○○根本不知被告尖美公司借貸之情形，自更無同意尖美公司延期清
        償之可言，是對於尖美公司之借貸，被告自可不負連帶保證責任。
  （三）再被告於八十三年簽立之保證書，其第三條雖約定：原告無須再徵求保證人
        同意，得逕自拋棄擔保物權之全部或一部，或允許主債務人延期清償、分期
        清償或更換擔保物。然上開約定係原告一方預定用於同類條款而訂定之契約
        條款，為原告片面製定之定型化契約，依消費者保護法第十一條、第十二條
        規定，定型化條款應本平等互惠原則，且不得違反誠信原則，雖本件被告尖
        美公司向原告借貸，而由被告簽立連帶保證之保證書，與一般之消費關係不
        同，然基於修正前民法第二百十九條之規定，對此定型化條款之解釋，亦應
        同此原理。再按新修正之民法第二百四十七條之一之規定，依民法債編施行
        法第十七條規定，於民法債編修正施行前訂定之契約，亦適用之。因而本件
        之定型化保證書條款，約定被告拋棄民法第七百五十五條延期清償保證責任
        免除之權利，已符合上開新修正民法第二百四十七條之一第三款所謂「使他
        方當事人拋棄權利或限制其行使權利者」之規定，且在原告未告知被告尖美
        公司借貸之情形下，被告己○○更無從行使民法第七百五十五條及相關規定
        之權利，對被告己○○而言顯失公平，上開保證書被告允許主債務人得延期
        清償之約定自屬無效。
  （四）況行政院公交易委員會第一六九次委員會決議，有關銀行借貸契約七項約款
        建議修正方向，關於民法保證部分，其要求：「１保證人之債務應貫徹從屬
        性原則。２保證債務之約款，不得有排除民法第七百四十一條至第七百四十
        四條、第七百五十一條至第七百五十三條、及第七百五十五條之規定。但工
        商貸款契約條款涉及民法第七百五十五條規定者，得由銀行與工商業者個別
        商議。」而公平交易委員會於八十四年一月二十四日又以（八四）公壹字第
        ００五００號函說明：「一、銀行借貸業務之約款涉及廠商之借貸關係，對
        於交易秩序及公共利益影響甚鉅，前經本會第一五六次委員會選定其中民法
        保證章節抗辯權拋棄等影響借款人權益較大之七項約款，並就其修正之具體
        內容、作法及期限與財政部金融局、銀行公會協商，達成共識後，提經本會
        第一六九次委員會決議。二、相關約款請於八十四年六月三十日前依本會決
        議修正，逾期未改正者，本會將論以違反公平交易法第二十四條規定之顯失
        公平行為，依公平交易法第四十一條之規定處理。」而原告之上開條款顯係
        排除民法第七百五十五條之規定，違反公平交易法第二十四條，依民法第七
        十一條規定，上開條款已違反法令之禁止規定，亦屬無效。
丙、被告尖美百貨事業股份有限公司、丙○○、戊○○、丁○○方面：
    被告尖美公司、丙○○、戊○○、丁○○未於言詞辯論期日到場，亦未提出書狀
    作何聲明或陳述。
    理    由
一、本件被告尖美公司、丙○○、戊○○、丁○○經合法通知，未於最後言詞辯論期
    日到場，核無民事訴訟法第三百八十六條所列各款情形，爰依原告之聲請，由其
    一造辯論而為判決。
二、本件原告主張被告丙○○、戊○○、丁○○、己○○前於八十三年三月二十五日
    與原告簽訂授信約定書，保證被告尖美公司對原告現在及將來之債務在一億元之
    範圍內，負連帶清償之責，嗣被告尖美公司於八十八年十一月十日邀同被告丙○○、戊○○為連帶保證人，分別向原告借款一千五百萬元、一千五百萬元、三千
    五百萬元，詎被告尖美公司僅均繳納至八十九年四月十日止之利息，嗣後即未再
    按期攤還，尚欠六千五百萬元之本金及如主文所示之利息及違約金迄未清償，經
    屢向被告催討，均置之不理，為此爰依消費借貸及連帶保證契約提起本件訴訟等
    語。被告則以：原告未告知被告有關被告尖美公司借貸之情形，且允許被告尖美
    公司延期清償，未經被告之同意，依民法第七百五十五條之規定，被告對於尖美
    公司之借貸，自可不負連帶保證責任。而被告片面所定之保證書條款，排除保證
    人對於主債務延期清償之同意權，已違反誠信及公平原則，依消費者保護法定型
    化契約之解釋原則，及新修正民法第二百四十七條之一之規定，上開排除保證人
    權利之約定自屬無效。而依公交易委員會之解釋，上開條款亦屬違反公平交易法
    第二十四條之規定，依民法第七十一條規定亦屬無效云云資為抗辯。
三、原告起訴主張被告丙○○、戊○○、丁○○、己○○前於八十三年三月二十五日
    與原告簽訂授信約定書，保證被告尖美公司對原告現在及將來之債務在一億元之
    範圍內，負連帶清償之責，嗣被告尖美公司於八十八年十一月十日邀同被告丙○○、戊○○為連帶保證人，分別向原告借款一千五百萬元、一千五百萬元、三千
    五百萬元，詎被告尖美公司僅均繳納至八十九年四月十日止之利息，嗣後即未再
    按期攤還，尚欠六千五百萬元之本金及如主文所示之利息及違約金迄未清償之事
    實，已據其提出借據、授信約定書各三份、保證書、利率表各一份為證，核屬相
    符，被告己○○對此一事實亦不爭執，另被告尖美公司、丙○○、戊○○、丁○○則經通知，未於言詞辯論期日到場爭執，亦未提出書狀作何聲明或陳述，是依
    本院調查證據結果，原告此部份之主張自堪信為真實。惟被告己○○則另以前揭
    情詞置辯，惟查：
    (1)按就定有期限之債務為保證者，如債權人允許主債務人延期清償時，保證人除
      對於延期已為同意外，不負保證責任，固為民法第七百五十五條所明定。但約
      定保證人於一定期間內為保證者，則在此一定期間內所發生之債務，如債權人
      允許主債務人延期清償，而所延展之清償期仍在該一定期間內者，保證人自不
      得援引前開法條，而主張不負保證責任。最高法院五十年度台上字第一四七０
      號判例可資參照。是依此意旨可知，對於定有期限之個別債務之保證，如債權
      人允許主債務人延期清償，惟未經保證人之同意，保證人即可不負保證之責，
      但如係就一定期限內之債務為保證者，此時，債權人允許主債務人延期清償，
      只需在保證人之保證期限內，縱未經保證人同意，保證人亦不得主張免除保證
      責任。本件被告辯稱系爭三筆借款均屬定有期限，且未經被告同意，原告即予
      被告尖美公司延期清償，是被告己○○即不負保證責任云云，而查本件三筆借
      款均屬定有期限且係曾經延期清償之借款，有該借據可稽，並經原告自陳在卷
      ，是被告此部份之抗辯堪可採信，惟依兩造所簽訂之保證書，被告己○○對於
      被告尖美公司所負債務之保證範圍係包含現在及將來之一切債務，屬未定保證
      期限之最高限額保證，此有該保證書附卷足憑，而被告己○○對於該保證責任
      並未曾向原告表示終止保證契約，是在被告己○○為終止此一保證契約前，被
      告尖美公司對原告所發生之債務，被告己○○即應負保證責任，現該三筆借款
      雖均曾延期清償，惟其清償之期限尚在被告己○○所應負保證責任之保證期限
      內，則依前揭判例所示，被告己○○雖未曾同意原告讓被告尖美公司延期清償
      ，惟被告己○○亦不得主張民法第七百五十五條之規定，而不負保證責任，從
      而，被告所辯，即無可採。
    (2)被告己○○另辯稱：原告所訂定保證書條款第三點約定違反誠信及公平原則，
      且經公平交易委員會之解釋，亦屬違反公平交易法第二十四條之禁止規定，依
      民法第七十一條之規定，自屬無效云云。惟姑且不論，兩造所簽訂之保證書第
      三點有關：「貴行無需再行徵求保證人同意，得逕自拋棄擔保物權之全部或一
      部，或允許主債務人延期清償、分期清償或更換擔保物。」是否有違反誠信及
      公平原則，或有違公平交易法第二十四條之規定，而屬無效，抑或屬被告所稱
      公平交易委員會決議「但工商貸款契約條款涉及民法第七百五十五條規定者，
      得由銀行與工商業者個別商議」之例外情形，惟依前所述，在對定有期限之債
      務為保證，如約定保證人於一定期間內為保證者，則在此一定期間內所發生之
      債務，縱債權人允許主債務人延期清償，未經保證人同意，但其所延展之清償
      期如仍在該一定期間內者，保證人亦不得主張不負保證責任。而查本件保證係
      屬未定期限之保證，且被告又未曾終止保證契約，而該三筆貸款又均在被告己○○之保證責任範圍內，是縱該條款係屬無效，惟依前揭最高法院判例意旨，
      被告亦不得主張不負保證責任，故被告所辯，自屬無據。
三、按借用人應於約定期限內，返還與借用物種類、品質、數量相同之物。遲延之債
    務，以支付金錢為標的者，債權人得請求依法定利率計算之遲延利息，但約定利
    率較高，仍從其約定利率。當事人得約定債務人不履行債務時，應支付違約金，
    民法第四百七十八條前段、第二百三十三條第一項、第二百五十條第一項分別定
    有明文。又保證債務之所謂連帶，係指保證人與主債務人負同一債務，對於債權
    人各負全部給付之責任，此就民法第二百七十二條第一項規定連帶債務之文義參
    照觀之甚明。
四、從而原告依消費借貸及連帶保證契約請求被告連帶給付借款六千五百萬元，並如
    附表所示之利息、違約金，即屬正當，應予准許。
五、據上論結，本件原告之訴為有理由，依民事訴訟法第三百八十五條第一項前段、
    第八十五條第二項，判決如主文。
中      華      民      國    八十九    年      八      月       三     日
                              臺灣高雄地方法院民事第六庭
~B法      官  楊國祥
右為正本係照原本作成。
如對本判決上訴，須於判決送達後廿日內向本院提出上訴狀。
中      華      民      國    八十九    年      八      月       三     日
~B法院書記官  周祺雯
~F0
~T48
┌─┬────────┬─────────┬────┬────────────────────────────┐
│編│   本    金     │    利  息        │利率    │   違約金                                               │
│號│  （新台幣）    │                  │        │                                                        │
├─┼────────┼─────────┼────┼────────────────────────────┤
│壹│壹仟伍佰萬元    │自民國八十九年四月│百分之八│自八十九年五月十二日起至清償日止，逾期在六個月以內者，  │
│  │                │十一日起至清償日  │‧五二五│依上開利率之一成，逾期超過六個月者，依上開利率二成。    │
├─┼────────┼─────────┼────┼────────────────────────────┤
│貳│壹仟伍佰萬元    │自民國八十九年四月│百分之八│自八十九年五月十二日起至清償日止，逾期在六個月以內者，  │
│  │                │十一日起至清償日  │‧五二五│依上開利率之一成，逾期超過六個月者，依上開利率二成。    │
├─┼────────┼─────────┼────┼────────────────────────────┤
│參│參仟伍佰萬元    │自民國八十九年四月│百分之八│自八十九年五月十二日起至清償日止，逾期在六個月以內者，  │
│  │                │十一日起至清償日  │‧八五  │依上開利率之一成，逾期超過六個月者，依上開利率二成。    │
└─┴────────┴─────────┴────┴────────────────────────────┘


司法院資訊處製作；財團法人民間司法改革基金會備份。
